臺灣高等法院高雄分院民事判決　　　　　96年度上易字第87號
上　訴　人　丙○○
訴訟代理人　黃金龍律師
被 上訴 人　第一商業銀行股份有限公司
法定代理人　甲○○
訴訟代理人　乙○○
上列當事人間請求清償借款事件，上訴人對於民國96年1 月12日
臺灣高雄地方法院95年度訴字第1857號第一審判決提起上訴，本
院於96年9月19日言詞辯論終結，判決如下：
    主  文
原判決關於上訴人敗訴部分，廢棄。
上開廢棄部分，被上訴人在第一審之訴駁回。
第二審訴訟費用由被上訴人負擔。
    事實及理由
一、被上訴人主張：原審共同被告大來電器工程有限公司（下稱
    大來公司）邀同上訴人、原審共同被告曾鴻章為連帶保證人
    分別出具保證書，而與伊簽訂保證契約，向伊保證大來公司
    對於伊所負現在及將來之借款、票據、墊款、保證、損害賠
    償及其他債務等一切債務，以本金新台幣（下同）200 萬元
    為限額，與大來公司連帶負全部償付之責任。嗣大來公司於
    94年1 月13日分別向伊借款60萬元及90萬元，借款期間均自
    94年1 月13日起至99年1 月13日止，均依年金法，於每月13
    日按月平均攤還本息。詎大來公司僅清償至95年3 月12日止
    應分期繳納之本息，即未清償本金，依約債務視為全部到期
    ，迄今仍有如原判決主文第一項所示之本金、利息及違約金
    尚未清償，爰依消費借貸及連帶保證之法律關係，求為判決
    ：上訴人應與大來公司、曾鴻章、曾新珍連帶給付被上訴人
    119 萬4401元，及自95年3 月13日起至清償日止，按年息6.
    96 %計算之利息，暨自95年4 月14日起至清償日止，其逾期
    在六個月以內者，按上開利率10% ，逾期超過六個月者，按
    上開利率20% 計算之違約金。原審判決上訴人敗訴，被上訴
    人於本院聲明駁回上訴人之上訴（被上訴人對於大來公司、
    曾鴻章、曾新珍之請求部分，經原審判決被上訴人全部勝訴
    ，未經聲明不服，已告確定）。
二、上訴人則以：伊所簽訂之保證書，屬定型化契約，約定伊就
    大來公司「將來」之借款亦應負責，對伊顯失公平，並違反
    平等互惠原則，且違誠信原則，依消費者保護法第12條第2
    項第1 款、第1 項及民法第247 條之1 第2 、4 款之規定，
    應屬無效之約款。且該保證書，屬預約性質，並非保證本約
    ，須於大來公司借款時，由伊在借據上「連帶保證人」欄簽
    名，才成立保證契約。又伊與大來公司負責人曾鴻章間係夫
    妻，伊因發現曾鴻章有婚外情且未給付伊生活費，而不願再
    擔任連帶保證人，曾鴻章乃請曾新珍替換伊擔任系爭借款之
    連帶保證人，伊已向被上訴人表示終止保證契約之意思表示
    ，伊自不負保證責任等語，資為抗辯。並於本院聲明：(一)原
    判決關於上訴人敗訴部分廢棄。(二)上開廢棄部分，被上訴人
    在第一審之訴駁回。
三、兩造不爭執之事項：
  (一)上訴人（曾鴻章之妻）、曾鴻章（大來公司負責人）及曾新
    珍（曾鴻章之妹）分別於93年6 月4 日、93年6 月4 日及94
    年1 月12日所出具之保證書均為真正。
  (二)大來公司於94年1 月13日向被上訴人借款60萬元及90萬元元
    ，借款期間均自94年1 月13日起至99年1 月13日止，均依年
    金法，於每月13日按月平均攤還本息。詎大來公司僅清償上
    開2 筆借款至95年3 月12日止應分期繳納之本金及利息，即
    未依約清償本金，依約債務視為全部到期，迄今仍有如原判
    決主文第一項所示之本金、利息及違約金尚未清償。
  (三)上訴人並未在上開60萬元及90萬元借據上「連帶保證人」欄
    簽章，曾鴻章、曾新珍則均在該借據上「連帶保證人」欄簽
    章。
四、被上訴人主張上訴人應負連帶保證責任，為上訴人所否認，
    並以前開等詞置辯。是本件應審酌之事項為：(一)系爭保證書
    之性質為何？有無違反強制或禁止規定或顯失公平而無效？
    (二)上訴人是否已通知被上訴人終止保證契約？等節，茲論述
    如次。
五、關於系爭保證書之性質及有無違反強制或禁止規定或顯失公
    平而無效部分：
　(一)按保證人與債權人約定就債權人與主債務人間所生一定債之
　  關係範圍內之不特定債務，預定最高限額，由保證人保證之
    契約，學說上稱為最高限額保證。此種保證契約如定有期間
    ，在該期間內所生約定範圍內之債務，不逾最高限額者，均
    為保證契約效力所及；如未定期間，保證契約在未經保證人
    依民法第754 條規定終止或有其他消滅原因以前，所生約定
    範圍內之債務，亦同。故在該保證契約有效期間內，已發生
    約定範圍內之債務，縱因清償或其他事由而減少或消滅，該
    保證契約依然有效，嗣後所生約定範圍內之債務，於不逾最
    高限額者，債權人仍得請求保證人履行保證責任。最高法院
    著有77年台上字第943 號判例可參。查上訴人所簽訂之系爭
    保證書前言載明上訴人「今向第一商業銀行股份有限公司（
    包括總行及所屬各分支機構，以下簡稱貴行）保證大來公司
    （以下簡稱債務人）對貴行所負之一切債務，以本金新臺幣
    200 萬元整為限額，願與債務人連帶負全部償付之責任」，
    第一條約定「本保證書所稱一切債務，係指債務人於現在（
    含過去所負現在尚未清償）及將來對貴行所負之借款、票據
    、墊款、保證、損害賠償及其他債務」可知上訴人與被上訴
    人簽訂之保證契約，係由上訴人就大來公司所生一定債之關
    係範圍內之不特定債務，預定最高限額，由上訴人為保證，
    並無保證期限之約定，即屬不定期之最高限額保證。上訴人
    主張上開保證書，屬預約性質，並非保證契約云云，不足採
    信。
  (二)又按定型化契約應受衡平原則限制，係指締約之一方之契約
    條款已預先擬定，他方僅能依該條款訂立契約，否則，即受
    不締約之不利益，始應適用衡平原則之法理，以排除不公平
    之「單方利益條款」，避免居於經濟弱勢之一方無締約之可
    能，而忍受不締約之不利益，是縱他方接受該條款而締約，
    亦應認違反衡平原則而無效，俾符平等互惠原則。查保證人
    既係擔保他人間之債務清償責任，並非經濟之弱者，且未自
    保證契約獲取任何利益，如認保證契約有違民法保護保證人
    之任意規定，自可不訂定保證契約，並不因其未為保證人而
    生不利益，或經濟生活受制於銀行不得不為保證之情形。是
    保證人如因同意某條款而訂定保證契約，該條款又屬當事人
    得依特約排除之任意規定，除另有其他無效之原因外，保證
    人即不得任指該契約條款為無效。又銀行與連帶保證人間所
    訂定之保證契約，乃保證人擔保借款人對銀行債務之清償責
    任，銀行對保證人並不負任何義務，保證人亦無從因保證契
    約自銀行獲取報償，其性質上屬單務、無償契約，並非屬消
    費之法律關係，保證人亦非消費者，自無消費者保護法之適
    用（最高法院96年台上字第1246號判決意旨參照）。本件上
    訴人所簽立之系爭保證書固係被上訴人事先印就，然該保證
    書前開約定之字數非多，上訴人於書立保證書時，不難於短
    時間內詳閱其內容，若就內容中不同意，非不得當場立即請
    求予以增刪或變更，尚難單憑該保證書係事先印就之事實，
    即認其約定內容不利於保證人。且該保證書已明載上訴人應
    對大來公司將來發生之債務亦應負保證責任，並約定以200
    萬元為保證最高限額，則保證人於訂約時，已就保證責任預
    定限額而為控制，並無違反誠信、公平原則及公序善良風俗
    。又系爭保證書係兩造約定由上訴人保證大來公司對被上訴
    人所負債務之清償責任，性質上為單務、無償契約，並非屬
    交易性質之消費法律關係，保證人亦非消費者，當無消費者
    保護法之適用至明。故上訴人抗辯系爭保證書約定伊就大來
    公司「將來」之借款亦應負責，對伊顯失公平，並違反平等
    互惠原則，且違誠信原則，依消費者保護法第12條第2 項第
    1 款、第1 項及民法第247 條之1 第2 、4 款之規定，應屬
    無效之約款云云，不足採信。
六、關於上訴人是否已通知被上訴人終止保證契約部分：
　(一)上訴人抗辯其於大來公司94年1 月13日向被上訴人借貸60萬
    元及90萬元之前，即已向被上訴人表示終止系爭保證契約，
    雖為被上訴人所否認。惟查：
  (二)曾鴻章於原審陳述：「我們（指曾鴻章及上訴人）有向銀行
    通知（指上訴人不做保證人），所以才會另外請曾新珍來對
    保」等語（原審卷37頁）；「原告及證人沒有說真話，當初
    是因為丙○○不願意擔任連帶保證人，我才請曾新珍為連帶
    保證人」（原審卷182 頁），雖被上訴人於原審主張：通知
    曾新珍來對保是增加保證人，不是更換保證人云云，惟依其
    為何要增加保證人一節，主張：因為每年都要做徵信報告，
    上訴人覺得他不方便，為了加強債權確保，而增加保證人等
    語，及舉證人即被上訴人之員工劉美玉於原審證稱：一年期
    到了，要重新做徵信報告，曾鴻章說他太太丙○○無法來做
    徵信報告，為了加強保障，才另提供一位保證人等語，可知
    上訴人於大來公司為系爭借款之前，即已表明不願配合徵信
    ，且為被上訴人所知悉；參諸上訴人與曾鴻章均於93年6 月
    4 日出具保證書，與被上訴人成立不定期之最高限額保證契
    約，其二人於系爭借款前之93年6 月8 日大來公司另向被上
    訴人各借款20萬元及30萬元之借據上「連帶保證人」欄均有
    簽章，而於系爭借款之借據上「連帶保證人」欄則由曾鴻章
    及曾新珍簽章，並無上訴人之簽章，且曾新珍於大來公司為
    爭借款前一日即94年1 月12日亦簽立與上訴人所簽內容相同
    之保證書，而與被上訴人成立不定期之最高限額保證契約，
    有各該保證書、借據在卷可稽。若非上訴人已向被上訴人通
    知不願再擔任連帶保證人，而使大來公司將來對被上訴人所
    負借款債務之擔保減少，被上訴人應無僅因上訴人未配合徵
    信，而要求大來公司負責人曾鴻章另覓保證人以加強債權擔
    保。是曾鴻章上開所陳伊有向銀行通知上訴人不做保證人，
    因為丙○○不願意擔任連帶保證人，我才請曾新珍為連帶保
    證人等語，堪予採信，證人劉美玉證述曾鴻章沒有告知為何
    丙○○無法來做徵信報告云云，尚不足採。足認上訴人已透
    過曾鴻章向被上訴人表示其不願再擔任連帶保證人，則上訴
    人抗辯其於大來公司94年1 月13日向上訴人借貸60萬元及90
    萬元之前，即已向被上訴人表示終止系爭保證契約，應屬可
    採。
七、綜上所述，兩造所簽訂未定期限之系爭最高限額保證契約，
    業經上訴人於大來公司94年1 月13日向上訴人借貸60萬元及
    90萬元之前，即通知被上訴人終止，則上訴人就終止保證契
    約後，大來公司向被上訴人借貸60萬元及90萬元所生之債務
    ，自不負保證責任。從而，被上訴人本於消費借貸及連帶保
    證之法律關係，請求上訴人亦應連帶給付被上訴人119 萬44
    01元，及自95年3 月13日起至清償日止，按年息6.96% 計算
    之利息，暨自95年4 月14日起至清償日止，其逾期在六個月
    以內者，按上開利率10% ，逾期超過六個月者，按上開利率
    20% 計算之違約金，即非正當，不應准許。原審為上訴人敗
    訴之判決，即有未合，上訴意旨指摘原判決此部份不當，求
    予廢棄改判，為有理由，應由本院將原判決此部分廢棄，改
    判如主文第二項所示。至兩造其餘之主張及提出之攻擊防禦
    方法，於本件判決結果不生影響，毋庸逐一論述，附此敘明
    。
八、據上論結，本件上訴為有理由，依民事訴訟法第450 條、第
    78條，判決如主文。
中　　華　　民　　國　　96　　年　　10　　月　　3 　　日
                           民事第四庭
                                    審判長法官    蔡文貴
                                    法      官    黃科瑜
                                    法      官    徐文祥
以上正本證明與原本無異。
本件不得上訴。
中　　華　　民　　國　　96　　年　　10　　月　　3 　　日
                              書  記  官    陳金卿
